臺灣臺北地方法院民事判決　九十年度國貿字第三六號
　　原　　　告　乙○○○○○ .
　　法定代理人　甲○○○○ ○.
　　被　　　告　樂榮工業股份有限公司
　　法定代理人　丙○○
右當事人間請求給付貨款事件，本院判決如左：
    主      文
原告之訴及其假執行之聲請均駁回。
訴訟費用由原告負擔。
    事      實
甲、原告方面：
一、聲明：被告應給付原告美金（下同）一萬三千二百零六元，並願以現金或同面額
    之臺灣銀行潭子分行可轉讓定期存單供擔保，請准宣告假執行。
二、陳述：
（一）查被告曾於民國八十八年五月二十五日以編號A00000000號之訂貨單向原告訂
      購料號0000000000號之眼鏡片計一百萬片，約定於八十八年九月十五日前出貨
      完畢。詎被告在原告依約分批交付四十六萬五千六百片，並另生產完成四十萬
      二千五百片後，竟於八十八年九月間片面通知原告停止出貨，原告接獲通知後
      乃立即告知被告，原告在接獲停止出貨之通知前已另行生產未交付之成品四十
      萬二千五百片之事實，並請被告定期領取及給付該部分成品之貨款三十二萬二
      千元。惟被告仍置之不理，原告只得提起本件訴訟。
（二）又本件訴訟審理過程中，被告雖已給付系爭鏡片四十萬二千五百片之貨款三十
      二萬二千元，惟就被告應給付之遲延利息（即本件九十年八月二十八日起訴狀
      訴之聲明一後段之部分）雙方並未達成協議，被告就該部分仍應負遲延責任。
      茲說明被告應給付之遲延利息金額如下：
  １、被告先於九十一年五月二十一日向原告購買其中五萬片鏡片，並給付貨款四萬
      元，因之自九十年九月三日（起訴狀繕本送達翌日）起至九十一年五月二十一
      日止，共計二百六十日，其利息金額為一萬一千四百六十八點四九三元（
      322000×0.05×260÷365﹦11468.493）
  ２、被告再於九十一年七月五日向原告購買剩餘之三十五萬二千五百片鏡片，並給
      付貨款二十八萬二千元，因此自九十一年五月二十二日起至九十一年七月五日
      止，共計四十五日，其利息金額為一千七百三十八點三五六元（282000×0.05
      ×45÷365﹦1738.356）。
  ３、總計利息金額應為一萬三千二百零六元（小數點不計）。
（三）對被告抗辯所為之陳述：本件買賣關係並未經被告解除，被告亦未曾合法通知
      「停止出貨」，故被告抗辯本件買賣契約已經解除而拒絕給付價金，顯無理由
      ：
　１、經查，被告公司向原告購買系爭鏡片，係由被告公司採購部門之人員承辦，如
　　　被告公司欲取消訂單或通知停止出貨，亦應由被告公司採購部門之人員處理，
      此業經證人林郁婍陳述在案，原告就此部分亦不爭執。由此可知被告若取消訂
      單或通知停止出貨，僅其採購部門之人員有權代表被告公司通知原告，並依照
      原告與被告雙方之買賣契約所約定之方式而為通知，方可生合法通知之效力，
      合先敘明。
　２、證人許惠茹並未通知原告解除本件買賣關係，亦未合法通知被告停止出貨：
　　(1)查證人許惠茹係被告公司採購部門人員，承辦本件鏡片買賣事宜，此有被告
　　　公司之訂貨單上許惠茹之核章可稽。
  　(2)再查上開訂貨單特約條款第四項約定：「訂單或其條件之任何更改，必須以
　　　書面為之，並須經本公司主管之同意，否則無效。」由此可見被告公司如欲
　　　為訂單或其條件之任何更改（不論是取消訂單或要求停止出貨，均包括在內
　　　），被告公司均應以書面為之，否則不論被告公司是取消訂單或要求停止出
　　　貨，均屬無效。
　　(3)證人許惠茹雖稱伊有電話通知停止出貨，然原告否認之，且證人許惠茹亦僅
　　　證述其有通知停止出貨，而非如被告所言「取消訂單」。退步言，縱許惠茹
　　　證述屬實，惟此涉及「訂單或其條件之任何更改」，依前開訂購單特約條款
　　　第四項，應以書面為之，而許惠茹並未踐行書面通知之要件，故而所述電話
　　　通知停止出貨，應屬無效。
　３、至於證人林郁婍陳稱伊於八十八年七月隨同赴勝華科技股份有限公司（下稱勝
　　　華公司），順便向勝華公司鍾小姐提及訂單不要再生產了云云，惟查，林郁婍
　　　並非被告公司採購部門之人員，其並無權限代表被告公司通知停止生產，此其
　　　一。再者，林郁婍當初赴勝華公司目的係會同客戶IO  Display System公司（
　　　下稱IOD公司）與勝華公司談新的交易，則林郁婍是否係代表IOD公司順帶通知
　　　停產，亦頗值推敲。且林郁婍縱有對鍾小姐面告停產之事，惟此亦違反前開訂
　　　購單特約條款第四項之約定，是其面告停產亦不生法律上之效力。
（四）綜上所述，本件鏡片合計四十萬二千五百片，被告並未依原契約（訂貨單）所
      定之書面方取消訂單，因之原契約仍屬有效，原告業已依契約準時出貨至中國
      大陸廣東東莞廠，惟被告乃辯稱已取消訂單云云，並拒絕驗收受領系爭鏡片，
      原告乃將準備給付鏡片之情事，以律師函通知被告，以代提出給付，並要求被
      告依約給付貨款，被告竟置之不理。核被告並未合法取消原訂單，竟拒不受領
      系爭鏡片，經原告依法以言詞提出給付後，又拒絕依約給付貨款，故而，原告
      依民法第二百三十三條之規定請求被告依法定利率計算之遲延利息，洵屬有據
      。
三、證據：提出訂貨單、公司登記及變更名稱證明文件、交貨期限確認函（均為影本
    ）為證。
乙、被告方面：
一、聲明：原告之訴及其假執行之聲請均駁回。如受不利判決，被告願以現金或同面
    額之世華聯合商業銀行可轉讓定期存單為擔保，請准免為假執行。
二、陳述：
（一）依兩造之買賣契約，被告有權解除合約：查原告發給被告之報價單明文約定：
      「所有經勝華公司確認之訂購單除下列規定外不得取消或延期：Ａ、取消：１
      、訂購單確認後十四日內取消訂購單，應收取訂購單總額之百分之三十。２、
      訂購單確認後十五日後取消訂購單，必須負擔已發生之費用。」因此被告在訂
      購單確認十五日後仍非不可取消訂購單，惟須負擔已發生之費用而已。且該報
      價單並未規定取消訂購單時需以書面方式為之，是則被告以電話通知原告解除
      合約（被告誤載為終止），於法並無不合。雖被告之訂貨單上載有「訂單或其
      條件之任何更改，必須以書面為之，並需經本公司主管之同意，否則無效。」
      惟該條款乃在保障被告之權益，用以拘束原告如果更改被告訂單或其條件時，
      需以書面為之並經被告公司主管同意，始生效力；至於被告取消訂單，則無以
      書面為之之必要，況被告係由其採購主管向原告為取消訂單之通知（詳後），
      是原告主張被告如欲為訂單或其條件之任何更改，均應以書面為之云云，顯無
      可採。
（二）被告已為解除系爭合約之意思表示：查被告因上游客戶IOD公司不需要原訂數
      量之貨物，而於八十八年七月以電話通知原告解除本件合約訂單等情，業據證
      人即被告業務經理林郁婍、採購主管許惠茹到庭證述屬實。是被告向原告表明
      因客戶不需要原訂數量之貨物，而通知原告停止生產鏡片時，顯然係以解除合
      約之意思為之。
（三）原告明知被告之真意為解除合約：查原告承辦人員鍾花雪於八十八年八月四日
      發給Marty Holloway之電子郵件表示：「我們預定於七月底及八月底出貨之零
      件約444,400片，當樂榮公司通知我們停止就8067零件出貨時，我們實際上有
      許多生產線上不同階段之半成品總數量約為110,000片」、「我們想與您查詢
      是否先將該110,000片出貨與樂榮，其餘334,400片則停止生產直到八月底為止
      。希望貴公司與樂榮能接受此安排，我們期待得到您的確認」等語，因此原告
      於八十八年八月底後是否繼續生產，須待被告或被告之買方IOD公司之確認。
      經查被告及IOD公司未曾有確認再為生產之通知，而證人鍾花雪亦於九十一年
      五月十三日到庭證稱：「有出貨十一萬片之後就未再告知我們要出貨」等語，
      故原告未接獲通知繼續生產之前，自不得再擅行生產鏡片而向被告請求給付貨
      款。況查，原告自八十八年八月起即未曾通知或要求被告繼續出貨或付款，直
      至九十年三月始委託律師來函要求付款，顯見原告明知被告八十八年七月之通
      知意在解除合約，否則豈有歷經一年半載均未曾就系爭合約要求被告繼續履約
      之理？
（四）原告不得因被告解除合約而要求被告負擔費用：查被告於八十八年七月通知原
      告停止生產時，原告告知被告當時已完成製造之鏡片為三十五萬五千六百片，
      已進行生產之半成品為十一萬片，其餘均為未加工之原料，被告除已受領三十
      五萬五千六百片鏡片並付清貨款外，就該十一萬片半成品鏡片於製造完成後，
      被告業已受領並付清全部款項，至於尚未加工之原料部分，原告仍得使用於其
      他用途，不至造成原告之損害，且事實上原告利用該等原料所加工完成之成品
      鏡片亦經被告嗣後全部買受，故原告依約不得要求被告負擔任何費用。
（五）依兩造之合約約定，被告於原告合法交付貨物予被告後，始有給付貨款之義務
      ：
  １、查，依被告之訂貨單上就付款方式約定：「每月25日結帳，次月25日請款。」
      因此，原告依約顯然有先行交付貨物之義務。是縱認系爭合約並未合法解除，
      在原告未交付貨物前，被告並無給付貨款之義務。
  ２、次查，系爭合約約定之交貨地點在中國大陸，則原告委任律師於九十年三月五
      日所發之律師函縱為準備交付貨物之通知，惟其交付處所不符合系爭契約之約
      定，無法使被告處於即可受領之狀態，難謂已生提出之效力。又被告九十年三
      月間接獲原告前開律師函前，一直確信系爭契約業經合法解除，則兩造間已無
      交付或受領貨物之問題，故被告無從為所謂預示拒絕受領之意思。退萬步言，
      縱認被告九十年三月十三日回覆原告之律師函有所謂預示拒絕受領之意思，然
      原告在被告預示拒絕後，既未將合於債務本旨之準備給付情事通知被告以代提
      出，亦不生提出之效力。是原告既未交付貨物，被告即無給付貨款之義務，更
      遑論其遲延利息。
（六）綜上所述，系爭契約既經合法解除，則原告於契約解除後仍繼續生產並據以請
      求被告給付貨款，顯無理由，至於因貨款而生之利息亦失所附麗，是則原告起
      訴請求被告給付遲延利息並無理由，應予駁回。
三、證據：提出報價單、電子郵件、律師函（均為影本）為證，並聲請訊問證人鐘花
    雪、林郁婍、許惠茹。
    理      由
甲、程序方面：
    按法律行為發生債之關係者，其成立要件及效力，依當事人意思定其應適用之法
    。當事人意思不明時，同國籍者依其本國法，國籍不同者，依行為地法，行為地
    不同者，以發要約通知地為行為地，如相對人於承諾時不知其發要約通知地者，
    以要約人之住所地視為行為地，涉外民事法律適用法第六條第一項、第二項定有
    明文。查本件原告為外國人，故具有涉外因素，其準據法之適用當應參照涉外民
    事法律適用法之規定。又兩造並無約定準據法，自無從依當事人意思定其應適用
    之法律。另查，依卷附之報價單、訂貨單所載，本件係由被告依據原告在我國之
    代理人勝華公司出具之報價單，並以編號A00000000號之訂貨單向原告訂購料號
    0000000000號之眼鏡片計一百萬片，原告於製作完成後，依買賣契約請求被告給
    付其遲延支付貨款之法定利息，足見本件買賣契約係在台灣完成，依上開涉外民
    事法律適用法規定，原告得否主張被告給付遲延利息，應適用之準據法為我國之
    法律，先予敘明。
乙、實體方面：
一、原告主張：被告於八十八年五月二十五日以編號A00000000號之訂貨單向原告訂
    購料號0000000000號之眼鏡片計一百萬片，約定於八十八年九月十五日前出貨完
    畢。詎被告在原告依約分批交付四十六萬五千六百片，並另生產完成四十萬二千
    五百片後，竟於八十八年九月間片面通知原告停止出貨，原告接獲通知後乃立即
    告知被告，原告在接獲停止出貨之通知前已另行生產未交付之成品四十萬二千五
    百片之事實，復請被告定期領取並給付該部分成品之貨款三十二萬二千元。又本
    件訴訟審理過程中，被告雖已給付系爭鏡片四十萬二千五百片之貨款三十二萬二
    千元，惟被告仍應給付因遲延支付貨款所產生之法定利息一萬三千二百零六元等
    語。
二、被告則以：依原告發給被告之報價單明文約定，所有經勝華公司確認之訂購單，
    可在十五日後取消，惟須負擔已發生之費用而已。且該報價單並未約定取消訂購
    單時需以書面方式為之，是被告既以電話通知原告取消訂單，自無庸給付原告嗣
    後陸續生產之鏡片之貨款。又系爭合約約定之交貨地點在中國大陸，則原告委任
    律師於九十年三月五日所發之律師函縱為準備交付貨物之通知，惟其交付處所不
    符合系爭契約之約定，無法使被告處於即可受領之狀態，難謂已生提出之效力，
    故被告並不負遲延責任等語。
三、經查，被告於八十八年五月二十五日依據勝華公司之報價單以編號A00000000號
    之訂貨單向原告訂購料號0000000000號之眼鏡片計一百萬片，約定於八十八年九
    月十五日前出貨完畢。嗣原告依約分批交付四十六萬五千六百片，被告亦已給付
    該部分之貨款等情，有訂貨單、報價單、交貨期限確認函在卷可稽，且為兩造所
    不爭執，自堪信為真實。
四、本件原告另主張其於八十八年九月間接獲停止出貨之通知前已另行生產未交付之
    成品四十萬二千五百片，貨款達三十二萬二千元，被告雖分別於九十一年五月二
    十一日、同年七月五日給付上開貨款，但被告仍應給付因遲延支付貨款所產生之
    法定利息一萬三千二百零六元等語。被告則否認有何遲延責任，並以前詞置辯。
    是本院首應審酌者為被告依報價單、訂貨單之約定，是否有給付系爭鏡片三十二
    萬二千元貨款之責任？茲分述如下：
（一）經查，依勝華公司之報價單記載，兩造明文約定：「所有經勝華公司確認之訂
      購單除下列規定外，不得取消或延期：Ａ、取消：１、訂購單確認後十四日內
      取消訂購單，應收取訂購單總額之百分之三十。２、訂購單確認後十五日後取
      消訂購單，必須負擔已發生之費用。」換言之，被告在訂購單確認十五日後仍
      非不可取消訂購單，惟須負擔已發生之費用而已，而被告有此解除之權利亦為
      原告所不爭執。
（二）次查，被告公司之承辦人員許惠茹於八十八年七月間曾以電話告知原告之承辦
      人員鐘花雪，除半成品十一萬片繼續生產外，請原告停止其餘鏡片之生產等情
      ，業據證人許惠茹證述在卷可按（參本院九十一年六月二十五日筆錄）。而證
      人即被告公司之業務經理林郁婍亦證稱：「我負責的是業務，訂單取消的部分
      是採購部門的範圍，因為我的客戶不須要這麼多的鏡片，所以我把此訊息告知
      採購，據我所知採購有通知原告，之後我與客戶有到原告的關係企業勝華公司
      處所，在勝華公司辦公室有遇到鐘花雪，有再次提及訂單不要再生產了，鐘花
      雪有告訴我當時有半成品拾壹萬片，該部分無法停下來，一定要作成成品，我
      答覆說這拾壹萬片我們會吸收」等語（參上開筆錄），另觀鐘花雪於八十八年
      八月四日所寄出之電子郵件記載：「我們預定於七月底及八月底出貨之零件約
      444,400片，當樂榮公司通知我們停止就8067零件出貨時，我們實際上有許多
      生產線上不同階段之半成品總數量約為110,000片」、「我們想與您查詢是否
      先將該110,000片出貨與樂榮，其餘334,400片則停止生產直到八月底為止。希
      望貴公司與樂榮能接受此安排，我們期待得到您的確認」等語，足認被告於八
      十八年七月間確實已向原告為停止繼續生產鏡片之通知，而當時僅有十一萬片
      之半成品，是原告主張其於接獲停止出貨之通知前已另行生產未交付之成品四
      十萬二千五百片一節，洵難足採。
（三）再查，證人鐘花雪雖稱：被告公司係告知要延後出貨，並非停止出貨等語（參
      九十一年五月十三日筆錄），惟此不僅與證人許惠茹、林郁婍之證詞不同，且
      與其所發出之電子郵件載明：「當樂榮公司通知我們停止就8067零件出貨時」
      之內容不符，足見證人鐘花雪所為之前開證詞尚不足採。又觀諸證人許惠茹、
      林郁婍之上揭證詞，及被告尚提及十一萬片半成品將由其吸收之處理方式，堪
      認除已交付之鏡片外，被告已為解除其餘未交付部分之買賣契約。另證人鐘花
      雪固證稱：「：：我們有告知在九月初會繼續生產，：：我們只能讓被告拖到
      八月底。」（參九十一年五月十三日筆錄）惟查，依前揭鐘花雪所發出之電子
      郵件內容，可知原告於八十八年八月底後是否繼續生產，須待被告或被告之買
      方IOD公司之確認。然被告及IOD公司未曾為確認再為生產之通知，而證人鍾花
      雪亦於九十一年五月十三日到庭證稱：「有出貨十一萬片之後就未再告知我們
      要出貨」等語，則原告未接獲通知繼續生產之前，自不得再擅行生產鏡片而向
      被告請求給付貨款。況查，倘證人鐘花雪證述屬實，則為何原告自八十八年八
      月二十一日（參卷附之眼鏡片交付日期表）將十一萬片交付被告後，迄九十年
      三月五日原告以律師函催告被告給付貨款前，其間歷時一年半，均未見原告為
      任何通知或要求被告繼續出貨或付款，益證被告於八十八年七月間所為停止出
      貨之通知意在解除合約，且為原告所明知，否則豈有歷經一年半載均未曾就系
      爭合約要求被告繼續履約之理？
（四）原告雖稱：依訂貨單特約條款第四項約定，可知被告公司如欲為訂單或其條件
      之任何更改，被告公司均應以書面為之，否則不論被告公司是取消訂單或要求
      停止出貨，均屬無效等語。然查，如前所述，被告於八十八年五月二十五日依
      據勝華公司之報價單以編號A00000000號之訂購單向原告訂購料號0000000000
      號之眼鏡片計一百萬片，約定於八十八年九月十五日前出貨完畢。而依原告之
      報價單，並未約定將訂貨單取消需以書面方式為之，是則被告以電話通知原告
      解除部分合約，於法並無不合。又被告之訂貨單上雖載有「訂單或其條件之任
      何更改，必須以書面為之，並需經本公司主管之同意，否則無效。」惟該條款
      乃在保障被告之權益，用以拘束原告如果更改被告之訂貨單或其條件時，需以
      書面為之，並經被告公司主管同意，始生效力；至於被告取消訂單，則無以書
      面為之之必要。況縱兩造原係約定取消訂單亦需以書面為之，但參諸被告公司
      之承辦人員許惠茹以電話通知原告取消部分訂單，而原告於接受此訊息後，亦
      未要求被告以書面為之，且依被告之通知，以電子郵件回覆被告之客戶IOD公
      司就系爭鏡片之處理方式等情，亦足堪認兩造已變更上開約定，是原告上開主
      張亦難足採。
五、綜上所述，本件被告已於八十八年七月間為解除部分合約之意思表示，則原告嗣
    後再生產之鏡片四十萬二千五百片，貨款三十二萬二千元，被告自無庸負責。至
    被告嗣後因客戶之需求而再向原告購買上開鏡片，並給付貨款三十二萬二千元，
    乃係基於另一買賣契約之意思表示。從而，原告依民法第二百三十三條之規定請
    求被告給付遲延利息一萬三千二百零六元，洵屬無據，不應准許。又原告之訴既
    經駁回，其所為假執行之聲請亦失所附麗，一併駁回之。
六、因本案事證已臻明確，兩造其餘主張陳述及所提之證據，均毋庸再予審酌，附此
    敘明。
七、結論：
    本件原告之訴為無理由，依民事訴訟法第七十八條，判決如主文。
中　　　華　　　民　　　國　　九十一　　年　　　九　　　月　　二十四　　日
                                            民事第五庭法      官　林秀圓
右為正本係照原本作成
如對本判決上訴，須於判決送達後廿日內向本院提出上訴狀
中　　　華　　　民　　　國　　九十一　　年　　　九　　　月　　二十四　　日
　　　　　　　　　　　　　　　　　　　　　　　　　　　法院書記官　林蓮女
